【裁判字號】    94,交聲,331
【裁判日期】    950413
【裁判案由】    
【裁判全文】
臺灣基隆地方法院交通事件裁定         94年度交聲字第331號
移送機關    交通部公路總局臺北區監理所宜蘭監理站
異  議  人  甲○○
即受處分人
上列異議人因違反道路交通管理處罰條例案件，對於交通部公路
總局臺北區監理所宜蘭監理站於94年11月3 日所為之處分（原處
分案號：宜監字第裁43─RA0000000 號），聲明異議，本院裁定
如下：
    主  文
原處分撤銷。
甲○○不罰。
    理  由
一、原處分意旨略以：異議人即受處分人甲○○於民國94年6月
    7日凌晨1時9分，駕駛NQ5─499號重型機車，行經基隆市○
    ○○路128號有燈光號誌管制之交岔路口闖紅燈，經基隆市
    警察局以基警交字第RA0000000號舉發違反道路交通管理事
    件通知單舉發，因而依道路交通管理處罰條例第53條第1項
    之規定，裁處罰鍰新台幣4,500元。
二、異議意旨略以：異議人前在鐵路宜蘭東部改善工程局上班，
    工作結束未把寄住同事住處之地址遷回基隆，且異議人返回
    基隆後因失業而到處尋找工作，致一時未為車籍地址之變更
    ，因而未能收受本件舉發違規通知單，而今宜蘭監理站處罰
    通知書，將原先1,800元之罰鍰，加重處罰為4,500元，如此
    罰法，實難令人臣服，異議人願接受原先之 1,800元之罰鍰
    ，惟對加重處罰之4,500元則深感不服，爰提起本件異議。
三、經查：
  (一)按「處理違反道路交通管理事件，有關文書送達之程序，依
    行政程序法之規定」，違反道路交通管理事件統一裁罰基準
    及處理細則第5條定有明文。而依行政程序法第78條規定：
    「對於當事人之送達有下列情形之一者，行政機關得依申請
    准為公示送達：一應為送達之處所不明者。二於有治外法權
    人之住居所或事務所為送達而無效者。三於外國或境外為送
    達不能依第八十六條之規定辦理或預知雖依該規定辦理而無
    效者。有前項所列各款之情形而無人為公示送達之申請者，
    行政機關為避免行政程序遲延，認為有必要時，得依職權命
    為公示送達。當事人變更其送達之處所而不向行政機關陳明
    ，致有第一項情形者，行政機關得依職權命為公示送達」。
    是以「得為公示送達」者，必以行政程序法第78條所規定之
    情形為限；而所謂「應受送達之處所不明」，係指已用盡相
    當之方法探查，仍不知其應為送達之處所者，始足當之；而
    其「不明」之事實，則應由聲請公示送達之人負舉證責任，
    並由法院依具體事實判斷（最高法院82年臺上字第 282號判
    例意旨參照）。是原舉發機關於向異議人之車籍地為送達遭
    退回後，應另行查詢異議人之正確住所地，如另有可供送達
    之住所地，原舉發機關即不得遽以住居所不明而逕為公示送
    達。至行政程序法第78條第 3項雖規定：「當事人變更其送
    達之處所而不向行政機關陳明，致有第一項之情形者，行政
    機關得依職權命為公示送達」，然依此規定為公示送達者，
    仍須具備下列三項要件：當事人有變更其送達處所之情形
    ；當事人未向行政機關陳明；致生同條第一項第一款「
    應為送達之處所不明」之情形者。是倘當事人之「未陳明送
    達處所變更」，尚未致生「應為送達處所不明」之結果者（
    例如：可透過戶籍查詢而得知新址者，即猶未致生「應為送
    達處所不明」結果之適例），行政機關即不得依行政程序法
    第78條第 3項之規定，以當事人變更其送達處所而未向行政
    機關陳明為由，逕對當事人為公示送達。本案舉發違反道路
    交通管理事件通知單經原舉發機關向異議人之車籍地為送達
    ，因應受送達人「遷移不明」而遭退回，原舉發機關並未透
    過戶籍另行查詢異議人之正確住所地，即逕以「遷移不明」
    為由，對異議人為公示送達，有個人基本資料查詢結果、基
    隆市警察局95年 3月31日基警交字第0950008680號函，則其
    送達程序自屬於法有違，不生合法送達於異議人之效力。
  (二)次按違反本條例之行為，自行為成立之日起，行為有連續或
    繼續之狀態者，自行為終了之日起，逾三個月不得舉發。道
    路交通管理處罰條例第90條定有明文。逾期既不得舉發，當
    無得再予裁罰之餘地，此為自明之理，毋庸贅言，由是，對
    於交通違規事件得據以裁罰者，自以該違規事件業經依限期
    合法舉發為前提。觀舉發機關所開具之舉發通知單對於違規
    之行為人，產生：(1)確認其違規事實之效果；(2)作為繳納法
    定最低額罰鍰之處分依據；(3)產生必須於到案期限內遵期到
    案陳述聽候裁決之作為義務。舉發通知單既已對違規行為人
    產生各種規制之法律效果，自屬行政處分。而行政處分欲對
    外發生效力，須為相對人所知悉，是以行政程序法第110 條
    第 1項規定有：「書面之行政處分自送達相對人及已知之利
    害關係人起；書面以外之行政處分自以其他適當方法通知或
    使其知悉時起，依送達、通知或使知悉之內容對其發生效力
    」；再者，違反道路交通管理事件統一裁罰基準及處理細則
    第11條規定：「行為人有本條例之情形者，應填製舉發違反
    道路交通管理事件通知單，並於被通知欄予以勾記，其通知
    聯依下列規定辦理：．．．三逕行舉發者，應按已查明之資
    料填註車牌號碼、車輛種類、車主姓名或地址，並於通知單
    上方空白處加註逕行舉發之文字後，由舉發機關送達被通知
    人」，實已明白揭示「逕行舉發單之送達，亦為舉發程序一
    部」之旨。是倘舉發單位未踐行合法送達程序，則因送達效
    力無從發生，自不能謂已「由舉發機關『送達』被通知人」
    ，更足證道路交通違規通知單應合法送達於受通知人，始生
    效力，亦即警察機關應係於通知單合法送達於受通知人後，
    始完成舉發之程序而發生效力。本案舉發違反道路交通事件
    通知單既未合法送達於異議人，其舉發之程序自屬尚未完成
    。
  (三)綜上所陳，本案既因舉發單未經合法送達，致其舉發程序並
    未未完成，異議人於94年11月 4日收受原處分機關之裁決書
    ，已距其違規行為日（94年6月7日）逾 3個月以上，依道路
    交通管理處罰條例第90條應不得舉發，原處分機關不察，猶
    依道路交通管理處罰條例第53條第 1項規定，裁處異議人以
    罰鍰 4,500元，顯有未當，原處分既有如所述之違誤，自應
    由本院予以撤銷，並為異議人不罰之諭知。
四、據上論斷，應依道路交通案件處理辦法第20條前段，裁定如
    主文。
中    華    民    國    95    年    4     月    13    日
                  交通法庭法    官  齊  潔
以上正本證明與原本無異。
對於本件裁定如有不服，應於送達後5日內， 向本院提出抗告書
狀，敘述抗告之理由，抗告於臺灣高等法院。
中    華    民    國    95    年    4     月    13    日
                          書 記 官  潘端典


司法院資訊處製作；財團法人民間司法改革基金會備份。
